【裁判字號】    89,簡上,566
【裁判日期】    891109
【裁判案由】    給付會款
【裁判全文】
臺灣臺北地方法院民事判決  八十九年度簡上字第五六六號
    上  訴  人  乙○○
    訴訟代理人  陳昆明    律師
    被  上訴人  甲○○○  住臺.
                          （送達代收人  孫銘豫律師）
右當事人間請求給付會款事件，上訴人對於中華民國八十九年六月七日本院新店簡易
庭八十八年度店簡字第七二八號第一審判決提起上訴，本院判決如左：
    主    文
原判決駁回上訴人後項之請求及其訴訟費用部分均廢棄。
右廢棄部分被上訴人應再給付上訴人新台幣捌拾玖萬元及自民國八十八年八月十九日
起至清償日止，按年息百分之五計算之利息。
第一、二審訴訟費用由被上訴人負擔。
    事    實
一、上訴人方面：
    (一)聲明：如主文所示。
    (二)陳述：除與原審判決書所載者相同茲予引用外，補稱：
      １依原審判決之結果與上訴人乙○○之請求相較，其關鍵在於兩造民國八十八
        年三月十日結算時，第一會到底上訴人尚有四個活會或五個活會而不同。雖
        然被上訴人甲○○○抗辯上訴人第一會祇剩四個活會，惟查：
        (1)由被上訴人所提出之八十八年三月十日兩造結算時，被上訴人所列總結清
          簡表之記載觀之，八十八年二月廿八日上訴人應支付之會款為新台幣（下
          同）八萬元。此為第一會八十八年二月廿八日加標一會時，上訴人應繳之
          會款，八萬元乃活會五會，死會五會之會款。活會每會六千元（標金四千
          元），五會合計三萬元；死會五會，每會一萬元，合計五萬元，十會總共
          八萬元。換言之，上訴人於第一會八十八年二月廿八日所繳之會款為五會
          活會，五會死會，被上訴人指：八十八年三月十日結算時，上訴人之第一
          會剩活會四會，死會六會，即與自己製作之總結清簡表矛盾，顯然與事實
          不符。
        (2)其中之問題是出在八十七年十一月三十日（第七十一次標），因係會首借
          標，標得合會金合計七十三萬八千元（已標七十會，未標十八會）。因係
          會首借標，被上訴人當然未交付合會金給上訴人。當時被上訴人表示該會
          由其借標，嗣後上訴人祇須繳活會錢，死會部分被上訴人自理，俟上訴人
          要用錢時通知被上訴人，即以當月之得標金作為被上訴人給付之金額。因
          此，事實上八十七年十一月三十日該會係被上訴人借標，此有被上訴人之
          夫在會單上記載「借標」，並簽名「游健男」為證。可見該會八十七年十
          一月三十日並非上訴人得標。上訴人於八十八年八月十日聲請支付命令狀
          所提出之合會金計算表雖然在第一會中列舉「(5)八十七年十一月三十日得
          標」，當時是認為會首借標，應算已標，因此有此記載，所以同時也記明
          「會首未付合會金，抵會款」。此與上開會首之夫游健男註記「借標」相
          符。而且，八十八年三月十日當時，這筆會款尚未抵會款。
        (3)假如被上訴人認為八十七年十一月三十日被上訴人之借標算作上訴人得標
          ，則得標金七十三萬八千元即應在八十八年三月十日結算時算入被上訴人
          欠上訴人之款項，但被上訴人並未予以列入結清簡表，同時八十八年二月
          二十八日上訴人應繳會款亦應為八萬四千元（六死會，四活會），而非八
          萬元（五死會，五活會）。可見被上訴人亦認定非上訴人所標。
        (4)依兩造之約定，被上訴人借標之後，上訴人何時向會首表示要用錢，就以
          該月之得標金為準給付上訴人。因此，八十八年三月十日兩造結算時，八
          十七年十一月三十日乙會上訴人不算得標，當然不算死會。從而，結算時
          ，上訴人僅五會死會，活會應有五會，至為明顯。
      ２綜上所述，兩造於八十八年三月十日結算時，第一會上訴人之死會僅五會，
        有五會活會。因此，第一會被上訴人應給付上訴人之會款為：一萬元乘以已
        標七十五會乘以上訴人五個活會為三七五萬元，其中，上訴人自有死會五會
        ，應扣二十五萬元，餘三五○萬元，被上訴人應向上訴人收取之會款為一萬
        元乘以未得標十四會乘以上訴人五個死會為七十萬元，其中上訴人自有活會
        五會，應扣二十五萬元，餘四十五萬元，是被上訴人尚應給付上訴人第一會
        會款為三○五萬元，而非原審判決所認定之二百十六萬元（相差八十九萬元
        ）。從而，原審駁回上訴人八十九萬元之請求部分，自有未合。
    (三)證據：援用原審之立證方法外，提出會單影本、被上訴人所提總結清簡表影本
      為證。
二、被上訴人方面：
    被上訴人未於言詞辯論期日到場，亦未提出書狀作何聲明或陳述。
    理    由
一、本件被上訴人，未於言詞辯論期日到場，核無民事訴訟法第三百八十六條所列各
    款之情形，爰依上訴人聲請，由其一造辯論而為判決。
二、上訴人於原審起訴主張：其參加被上訴人擔任會首之合會五組。第一組於八十三
    年七月十五日起會，共八十九會，會款每期一萬元，每月十五日及每逢二月之末
    日及五、八、十一月之卅日加開一會，上訴人參加十會，八十八年七月十四日停
    標時，上訴人得標五會，活會五會，被上訴人共欠上訴人合會金三百零五萬元。
    第二組於八十四年一月一日起會，共七十八會，會款每期一萬元，每月一日及每
    逢一、四、七、十月之十五日加開一會，上訴人參加五會，八十八年七月十四日
    停標時，上訴人五會均已得標，尚有五期未付，上訴人尚應繳會款合計五十萬元
    。第三組八十六年五月十日起會，共六十七會，每會二萬元，每月十日及每逢三
    、六、九、十二月之廿五日加開一會，上訴人參加十一會，八十八年七月十四日
    停標時，已得標一會，活會十會，被上訴人尚欠上訴人五百二十六萬元。第四組
    於八十七年四月廿日起會，共六十一會，每會二萬元，每月廿日及每逢三、六、
    九、十二月之五日加開一會，上訴人參加二會，八十八年七月十四日停標時，上
    訴人尚未得標，被上訴人尚欠六十萬元。第五組於八十四年十二月十七日起會，
    共八十四會，每月三日、十七日標會，上訴人參加五會，上訴人全部得標，尚應
    繳合會金三十萬元。總計被上訴人尚欠八百十一萬元，爰依合會法律關係，訴請
    被上訴人給付等語。
    被上訴人於原審則以：兩造間之各合會，於八十八年三月十日結算相互抵銷後，
    被上訴人尚應給付上訴人九萬二千元，被上訴人已如數付清後，上訴人即未再向
    被上訴人支付或收受任何會款，故以此計算被上訴人應給付上訴人之會款，其中
    第二、四、五組會，對上訴人主張之金額均不爭執，對第一組會則以上訴人所參
    加之十會中，尚有活會四會，死會六會，雖上訴人主張活會、死會各五會，然上
    訴人於起訴狀中已自認死會六會，故第一組會被上訴人應付上訴人二百十六萬元
    。對第三組會則以因該會自八十六年五月十日起會，每月廿五日加標一次，每年
    共標十六次，算至八十八年三月十日時，係已標廿九會，未標卅八會，而非上訴
    人所主張之標卅會，未標卅七會，故被上訴人尚應付上訴人伍佰零肆萬元。總計
    被上訴人尚應付上訴人七百萬元等語置辯。
三、經查，上訴人主張其參加被人所召集之五組互助會，關於起會時間、會員人數、
    金額、上訴人參加之會數、停標之時間，業據其提出互助會單五紙為證，且為被
    上訴人於原審所不爭執，應堪信為真實。次查，本件經原審判決後，被上訴人並
    未上訴，因此本院自以上訴人上訴所指摘之部分，為審理範圍，應予敘明。
四、再查，上訴人主張由被上訴人於原審所提出之八十八年三月十日結算時所列總結
    清簡表記載，八十八年二月廿八日上訴人應支付之會款為八萬元，斯時得標金額
    為四千元，八萬元乃活會五會，死會五會之會款，又八十七年十一月卅日，第七
    十一次標，因係被上訴人向其借標，被上訴人當然未交付合會金給上訴人，當時
    被上訴人表示該會由其借標，嗣後上訴人祇須繳活會錢，死會部分被上訴人自理
    ，俟上訴人要用錢時通知被上訴人，即以當月之得標金作為被上訴人給付之金額
    ，有被上訴人之夫在會單上記載「借標」，並簽名「游健男」等情，已據其提出
    互助會單及八十八年三月十日結算時所列總結清簡表在卷可查，核屬相符，應堪
    採信。本件兩造間第一組會之八十七年十一月卅日第七十一次標，既為被上訴人
    所借標，被上訴人並答應上訴人嗣後僅須繳納活會之金額，待被上訴人須用錢時
    ，以當月之得標金額給付之，按之合會乃會首與會員間之契約關係，兩造間既有
    上述之約定，被上訴人向上訴人所借標之會，對上訴人而言，即應視為活會，因
    此上訴人主張其於第一組會中應以活會五會、死會計算等語，應值採信。從而，
    上訴人主張第一組會中扣除死會款後，被上訴人尚欠其三百零五萬元（即[10000
    元X70X5]-[10009X5]=305000元），即屬有據，應予准許。
五、原審就第一組會中，認上訴人應以活會四會、死會六會計算，因此駁回上訴人第
    一組會中請求之八十九萬元部分，容有未洽，上訴意旨指摘原審判決此部分不當
    ，為有理由，爰由本院就該部廢棄改判如主文第二項所示，並命被上訴人負擔第
    一、二審之訴訟費用。
六、據上論結，本件上訴為有理由，依民事訴訟法第四百三十六條之一第三項、第四
    百五十條、第七十八條、第三百八十五條第一項前段，判決如主文。
中      華      民      國    八十九    年    十一    月      九      日
                            民事第六庭  審判長法      官  鄭純惠
                                              法      官  姜剃文
                                              法      官  劉坤典
右為正本係照原本作成
本判決不得上訴
中      華      民      國    八十九    年    十一    月      九      日
                                              法院書記官  王朝枝


司法院資訊處製作；財團法人民間司法改革基金會備份。
